【裁判字號】    89,家上,42
【裁判日期】    891122
【裁判案由】    離婚
【裁判全文】
臺灣高等法院高雄分院民事判決  八十九年度家上字第四二號
      上  訴  人  甲○○
      訴訟代理人  吳秋麗律師
      被  上訴人  乙○○      .
      訴訟代理人  盧世欽律師
右當事人間離婚事件，上訴人對於中華民國八十八年十二月三十日臺灣高雄地方法院
八十八年婚字第九八四號第一審判決提起上訴，本院判決如左：
      主      文
原判決廢棄。
被上訴人在第一審之訴駁回。
第一、二審訴訟費用由被上訴人負擔。
      事      實
甲、上訴人部分
  一、聲明：求為判決：
    (一)原判決廢棄。
    (二)被上訴人在第一審之訴駁回。
    (三)第一、二審訴訟費用由被上訴人負擔。
  二、陳述：除與原判決書記載相同者，予以引用外，補稱：
    (一)上訴人係無故離家出走，或因鑰匙遭婆婆蘇吳娼取走而被迫離家：
      １、上訴人並非無故離家，係遭婆婆蘇吳娼趕出家門，並於原審八十八年十月
          二十七日、八十八年十一月一日、八十八年十一月十八日答辯狀中主張。
      ２、依蘇吳娼於八十八年十二月二日言詞辯論筆錄中證稱「為怕上訴人回來搗
          亂，始要求將鑰匙留下來：：。」，證人張許愛於八十八年十一月十八日
          證稱「是有到我家，但我沒看到他被趕出來，她剛下班，我叫她進去」，
          及上訴人之妹黃麗娟同日之證言，已足證明八十七年三月二十三日上訴人
          係因鑰匙係遭蘇吳娼取走，始無法返家，故上訴人並非無故離家出走，證
          人張許愛雖稱並未看見上訴人被趕出家門，然其雖未見上訴人被趕出家門
          之積極事實，惟上訴人鑰匙既已被取走，下班後欲返家時無法開門，此消
          極事實已足證上訴人係被趕出家門，原審僅以證人未見上訴人被趕出家門
          之事實，即認定上訴人並非被趕出家門，顯違背一般經驗法則。
      ３、復參照證人邱喬榆於八十九年十月十六日言詞辯論中，被問及是否曾陪同
          上訴人於八十七、八十八年以後回家之證言，皆可得知上訴人應非無故離
          家之事實，顯見上訴人離家顯有正當理由，並非上訴人惡意遺棄被上訴人
          。
    (二)上訴人離家期間被上訴人有無要求上訴人返家，惟被上訴人拒絕：
      被上訴人主張上訴人返家期間屢經電話催促返家均遭拒絕，既為上訴人所否認
      ，其未經舉證以實其說，並不能認其主張為真實，至於本案雖曾經高雄縣梓官
      鄉調解委員會調解，然經調解委員會主席即證人孫金馬證稱，被上訴人所申請
      調解者為離婚事件，自然為上訴人所不同意，又上訴人並未於調解期日，乃是
      基於對法律之瞭解而認該委員會並無調解離婚之功能而未到場，並非主觀有拒
      絕履行同居之意思，原審未查，徒以被上訴人有聲請調解，即據認被上訴人有
      三次聲請調解履行同居未獲理會，故主觀上有惡意遺棄之意思，亦顯違背經驗
      法則。
    (三)上訴人有無惡意遺棄之主觀意思：
      本案縱認如證人蘇吳娼所述，為怕上訴人回來亂搞，才將上訴人之鑰匙留下，
      惟當天婆媳二人既有紛爭，上訴人縱因一時衝動而留下鑰匙，惟其下班後，既
      有回家之意思及行為，何能認上訴人主觀尚有離家之意思，再者，縱認上訴人
      回家時，係無人在家而非故意不開門，然其既因無人應門無法進入而返回娘家
      居住，事後並多次表示願意返家，且多次在證人邱喬榆及母親之陪同下返家均
      不得其門而入，何能認係無故離家出走或惡意離棄。
    (四)被上訴人始終未曾請求上訴人履行同居之義務，而被上訴人亦未曾因請求履行
      同居義務，仍拒絕不履行，其逕行以惡意遺棄為理由提起離婚訴訟，其請求並
      無理由。
    (五)本件婚姻破綻之原因在於被上訴人而非上訴人，被上訴人並不得主張民法第一
      千零五十二條第二項請求離婚，蓋依該條但書之規定，該條本文所規定之事由
      應由夫妻之一方負責者，僅他方得請求離婚，本案乃肇因於被上訴人惡意遺棄
      ，雙方婚姻之破綻在於被上訴人而非上訴人，被上訴人並不得請求離婚。
    (六)被上訴人於八十七年三月二十三日無法返家後，曾於兩天後經母親陪同表示回
      家遭拒，並復於八十七年四月十五日存證信函中表示返家之意願，然被上訴人
      卻再三表示不同意上訴人回去及無法共同生活，被上訴人甚至於上訴人返家一
      週後即遷往高雄縣梓官鄉○○村○鄰○○○路一三九巷三十八號，八十九年二
      月十二日又遷至高雄縣大社鄉○○村○○街五十八巷六號，卷附戶籍謄本及起
      訴狀均可為證，足證上訴人並無惡意遺棄被上訴人，原審據此准許被上訴人離
      婚之請求，顯有違誤。
乙、被上訴人部分
  一、聲明：求為判決：
    (一)上訴駁回。
    (二)第一、二審訴訟費用由上訴人負擔。
  二、陳述：除與原判決書記載相同者，予以引用外，補稱：
    (一)上訴人有無惡意遺棄被上訴人之行為
      １、依證人黃麗娟於民國八十八年十一月十八日證稱其於獲知上訴人在張許愛
          處時，有拜託張許愛打電話，然證人張許愛卻證稱並無打電話給被上訴人
          ，證人黃議強被問及有無打電話給被上訴人時，並稱不知道云云，顯見證
          人間證述彼此歧異，無法證明前揭事實。
      ２、依被上訴人母親蘇吳娼之年齡及體力，並無可能將上訴人之鑰匙強行索回
          。
      ３、上訴人如事發之時，如無離家之意，則無須應蘇吳娼之要求留下鑰匙，況
          被上訴人提起本件訴訟前，亦曾經高雄縣梓官鄉調解委員會就兩造間之紛
          爭為調解，惟屢因上訴人未到場致調解不成立，此有調解不成立證明書附
          卷可稽，顯見上訴人確有惡意遺棄之主觀上意思，上訴人既有惡意遺棄之
          意思及客觀行為，故被上訴人依民法第一千零五十二條第一項第五款請求
          離婚即有理由。
      ４、上訴人雖舉證人孫金馬之證言，欲證明於被上訴人申請之第一次調解時，
          上訴人係申請離婚，第二次調解係因上訴人生病始無法到場，然證人孫金
          馬係上訴人之舅舅，證言難免有偏頗之虞，又被上訴人於申請第一次調解
          ，申請理由係註明「家庭糾紛」，並非請求離婚；於第二次調解時，茍如
          上訴人有心與被上訴人復合豈有可能以生病為由，而未於調解期日到場；
          於第三次調解時，上訴人無故不到，具見上訴人所辯皆與事實不合。
    (二)上訴人於八十七年三月二十三日離家後，有無要求返家被拒
      上訴人舉證人邱喬榆證稱曾於八十七年六、七、八月間利用週休二日之期間十
      幾次陪同上訴人回大社鄉○○路，復於八十八年後陪同上訴人回文康街五十八
      巷六號被上訴人住處，然查，上訴人一方面主張其於原審開庭後始知被上訴人
      於八十七年四月一日、八十八年二月十二日遷移住所，果真如此，則證人邱喬
      榆又怎可能於八十八年間即陪同上訴人至文康街五十八巷六號，再者於九十年
      一月一日前，每月至多僅有兩次隔週休之假期，邱喬榆亦不可能利用八十七年
      六、七、八三個月間「十幾次」之週休二日假期陪同上訴人返家。
    (三)上訴人雖辯稱曾以存證信函表示願意返家並於原審審判時表明返家之意，並無
      惡意遺棄之事實，然此皆係上訴人推託之詞，並不能因此及認定上訴人無惡意
      遺棄之事實；再見之於原審八十八年十一月十八日及八十八年十二月開庭後，
      上訴人之家屬對被上訴人及被上訴人母親惡言相向，更可認兩造已無復合之可
      能。
      理      由
一、被上訴人主張：兩造於八十六年三月四日結婚，詎婚後，上訴人先於八十六年十
    二月十六日將戶籍遷回娘家，另於八十七年三月二十四日無端隻身返回娘家，期
    間屢經被上訴人電話催促同返，均為上訴人所拒，計自被告離家逾一年半以來，
    上訴人拒不履行同居之義務，上訴人已達惡意遺棄之程度且仍在繼續狀態中，爰
    依民法第一千零五十二條第一項第五款請求離婚。又上訴人不告而別造成兩造分
    居已達一年半之事實，使兩造徒具夫妻之名，已無任何夫妻情分可言，復兩造亦
    先後三次透過調解委員會調解未果，亦已致兩造難以維持婚姻，爰亦依民法第一
    千零五十二條第二項之規定訴請離婚等語。
二、上訴人則以：上訴人並非無故離家出走，係八十七年三月二十三日早上上訴人上
    班前突遭婆婆強索回大門鑰匙，並告以晚上不用回家，嗣當天下班返家時，卻拒
    不開門，上訴人只好暫時回娘家居住，嗣後並以存證信函向被上訴人表達返家之
    意，亦不獲同意，是本件乃被上訴人故意不履行同居義務，而非上訴人不履行同
    居義務。至於上訴人於八十六年十二月十六日將戶籍遷回娘家，乃因吳昱輝議員
    擬參選高雄市長，惟須先經黨內初選，而上訴人係黨員，為還人情，始將戶籍遷
    回娘家，俾便黨內初選投票予吳昱輝等語，資為抗辯。
三、被上訴人主張兩造於八十六年三月二十四日結婚，現夫妻關係仍存續中之事實，
    業據提出戶籍謄本一件為證，自堪信為真正。
四、按夫妻之一方以惡意遺棄他方者，不僅需有違背同居義務之客觀事實，並須有拒
    絕同居之主觀情事，始為相當，最高法院四十九年台上字第一二五一號判例參照
    。依上開判例意旨，必須夫妻之一方有惡意遺棄之主觀及客觀情事，始可依民法
    第一千零五十二條第一項第五款請求判決離婚。本件被上訴人主張上訴人有惡意
    遺棄之情，主要是以上訴人自八十七年三月二十四日起，即無故離家，且經調解
    亦不成立等情為據，而上訴人對於現住於高雄市○○區○○路三十巷十一弄五號
    ，未與被上訴人同住之事實，並不否認，惟辯稱：係遭婆婆趕出云云。經查：兩
    造原係同住於高雄縣大社鄉○○村○○路六二巷九號，上訴人於八十七年三月二
    十三日早上出門上班離家，嗣當天下班後，係回娘家高雄市○○區○○路三十巷
    十一弄五號居住，兩造迄今仍處於分居之狀態，此有戶籍謄本二份足稽，並為上
    訴人所不爭執，則上訴人有違背同居義務之客觀事實，固屬實在，惟查證人蘇吳
    娼於八十八年十二月二日於原審證稱「為怕上訴人回來搗亂，始要求將鑰匙留下
    來：：。」，證人張許愛於八十八年十一月十八日於原審證稱「是有到我家，但
    我沒看到他被趕出來，她剛下班，我叫她進去」，證人即上訴人之妹黃麗娟同日
    於原審證稱：「當日我接到姊姊的電話，說她在隔壁張許愛家，她說她被趕出來
    ，我和弟弟到場時，門是鎖著的，叫門也不開，有拜託阿姨打電話，不知屋內有
    沒有人，之後並未打電話過去。」，證人邱喬榆於本院證稱：「八十七年六、七
    、八月間有十幾次陪同上訴人返回夫家」（見本院卷第七六頁），足證八十七年
    三月二十三日上訴人係因鑰匙係遭蘇吳娼取走，始無法返家。而被上訴人於八十
    七年三月二十三日無法返家後，曾多次回家遭拒，又於八十七年四月十五日存證
    信函中表示返家之意願（見原審卷原證一），惟被上訴人卻再三表示兩造已無情
    份，不同意上訴人回去云云（見原審八十八年十二月二日言詞辯論筆錄），被上
    訴人甚至於上訴人離家一週後即遷往高雄縣梓官鄉○○村○鄰○○○路一三九巷
    三十八號，八十九年二月十二日又遷至高雄縣大社鄉○○村○○街五十八巷六號
    ，有卷附戶籍謄本及起訴狀可資佐證，從而，上訴人並無惡意遺棄之主觀意思，
    至為明灼。次查本案雖曾經被上訴人聲請高雄縣梓官鄉調解委員會調解，惟經證
    人即該調解委員會主席孫金馬到庭證稱：「被上訴人申請時是寫家庭糾紛，我追
    問後，被上訴人說要離婚」「我問他為何要離婚，他說個性不合，我說調解會是
    勸諭兩造和好，但是被上訴人堅持要離婚，第二次，是上訴人電話通知我的秘書
    申請調解，但是開會前一天晚上，上訴人生病，有來電說無法到場，所以第二次
    也無結果」（見本院卷第五六頁），被上訴人所聲請調解者係離婚，並非履行同
    居，而被上訴人要求離婚，既為上訴人所不同意，自難憑被上訴人聲請調解不成
    立，即遽認上訴人主觀上有惡意遺棄之意思。從而，被上訴人依據民法第一千零
    五十二條第一項第五款規定請求判決離婚，依上揭說明，自屬無據，不應准許。
五、按民法第一千零五十二條第二項規定之重大事由，須係同法第一項所列十款原因
    以外之事由始足當之，最高法院七十六年台上字第二二四０號判決可資參照。本
    件被上訴人主張之情事，既不構成民法第一千零五十二條第一項第五款夫妻之一
    方以惡意遺棄他方之離婚事由，自不能以此不構成之原因事由，認屬同法第二項
    規定之其他重大事由。又按有前項以外之重大事由，難以維持婚姻者，夫妻之一
    方得請求離婚，但其事由應由夫妻之一方負責者，僅他方得請求離婚，民法第一
    千零五十二條第二項但書規定甚明。查本件兩造間所發生爭執，乃因上訴人多次
    試圖返家，均不得其門而入，已如前述，被上訴人自難認係無過失之一方，則被
    上訴人依民法第一千零五十二條第二項規定請求判決離婚，亦屬無據，不應准許
    。
六、綜上所述，被上訴人依民法第一千零五十二條第一項第五款、第二項規定訴請離
    婚，均非正當，不應准許。原審未予詳查，遽認上訴人以惡意遺棄被上訴人，准
    許兩造離婚，自有未合，上訴意旨指摘原判決不當，求予廢棄，為有理由。
七、本件事證已臻明確，兩造其餘主張及舉證，與判決結果不生影響，不一一論述，
    附此敘明。
八、據上論結，本件上訴為有理由，依民事訴訟法第四百五十條、第七十八條，判決
    如主文。
中      華      民      國    八十九    年    十一    月    二十二      日
                                      臺灣高等法院高雄分院民事第三庭
~B1審判長法官  賴玉山
~B2法      官  徐文祥
~B3法      官  張明振
右為正本係照原本作成。
被上訴人如對本判決上訴，須於判決送達後二十日內向本院提出上訴狀，其未表明上
訴理由者，應於上訴後二十日內向本院提出上訴理由書（均須按他造當事人之人數附
繕本）。上訴時應提出委任律師或具有律師資格之人之委任狀，並依附註條文規定辦
理。
中      華      民      國    八十九    年     十一     月    二十四    日
~B法院書記官  邱麗莉
附註：
民事訴訟法第四百六十六條之一：
對於第二審判決上訴，上訴人應委任律師為訴訟代理人，但上訴人或其法定代理人具
有律師資格者，不在此限。
上訴人之配偶、三親等內之血親、二親等內之姻親，或上訴人為法人、中央或地方機
關時，其所屬專任人員具有律師資格並經法院認為適當者，亦得為第三審訴訟代理人
。
第一項但書及第二項情形，應於提起上訴或委任時釋明之。
                                                                        Ｆ


司法院資訊處製作；財團法人民間司法改革基金會備份。
